【裁判字號】    98,訴,753
【裁判日期】    981028
【裁判案由】    拆除地上物
【裁判全文】
臺灣臺南地方法院民事判決               98年度訴字第753號
原      告  臺南市農會
法定代理人  丁○○
訴訟代理人  丙○○
            張文嘉  律師
被      告  甲○○
上列當事人間請求拆除地上物事件，經本院於民國98年10月14日
言詞辯論終結，判決如下：
    主      文
原告之訴及假執行之聲請均駁回。
訴訟費用新台幣陸萬零壹佰零元由原告負擔。
    事實及理由
一、原告起訴主張：
(一)、被告因繼承而積欠原告債務無力償還，惟恐抵押土地於拍賣
    時被以低價賣出，因而自行找第三人乙○○購買抵押土地，
    以減輕損失。原告、被告、乙○○及另第三人鄭雪茵（被告
    母親）、阮清標（被告將台南市○○區○○段564、565號土
    地信託於阮清標名下）於民國（下同）96年11月7日達成約
    定，約定被告名下坐落台南市○○區○○段584、587、588
    、590-1地號土地、鄭雪茵名下坐落台南市○○區○○段585
    、607地號土地、被告信託於阮清標名下坐落台南市○○區
    ○○段564、565地號土地及另第三人邱鎗、邱石柱信託於被
    告名下坐落台南市○○區○○段590地號土地賣予乙○○，
    並由乙○○將土地價款中新台幣（下同）5,190萬元付予原
    告，以清償被告積欠原告之債務，但如由於原告或被告因素
    以致無法完成登記時，原告應返還乙○○代償之金額，故上
    述土地是否移轉予乙○○，於原告權益實有重要之影響。
(二)、台南市○○區○○段590地號土地上有未保存登記鐵厝，係
    由被告父親王德欽所興建，王德欽在世時以上開土地向原告
    借款，王德欽去世後，其配偶鄭雪茵及被告以外其他子女均
    拋棄繼承，僅剩被告一人繼承王德欽之遺產，故原佃段590
    地號土地上未保存登記鐵厝由被告繼承取得所有權。96年11
    月7日簽訂約定書時，係約定被告應將原佃段590地號土地上
    未保存登記鐵厝拆除，而當時廢鐵價格不斷攀升，被告乃同
    意拆除鐵厝，俾乙○○可利用所買受之原佃段590地號土地
    ，及免繳納土地贈值稅。上開9筆土地除原佃段590地號土地
    外，其餘8筆均已過戶至乙○○名下，然因後來廢鐵價格暴
    跌，以致被告雖於97年12月25日出具點交切結書予乙○○，
    允諾於98年4月30日前會將未保存登記鐵厝拆除及完成土地
    過戶，但因廢鐵價格未見起色，致98年4月30日屆期被告不
    但仍拒未拆除鐵厝，且更以其配偶吳淑鑫名義具函予乙○○
    ，表示鐵厝為吳淑鑫所有，未得吳淑鑫同意，乙○○不得拆
    除鐵厝。因被告拒絕拆除鐵厝，致乙○○如欲過戶原佃段59
    0地號土地，必須繳納為數不小之增值稅，且過戶後因地上
    有鐵厝而無法利用土地，乙○○因而通知原告欲索回其代償
    還之金額，使原告權益遭受損害。
(三)、依約定書被告應將原佃段590地號土地上之鐵厝拆除，故原
    告得依約定書請求被告拆除鐵厝，以免必須退還乙○○代償
    之金額，又被告曾出具點交切結書予乙○○，允諾於98年4
    月30日前拆除及完成土地過戶，而乙○○應代被告向原告清
    償債務，目前尚有1,190萬元未給付原告，則原告亦得代位
    乙○○請求被告拆除鐵厝，因被告拒不拆除鐵厝，將使原告
    蒙受損害。由第三人乙○○與被告所簽訂不動產買賣契約書
    第5條約定，當可證明被告負有將系爭土地上之鐵厝拆除之
    義務，故被告拒絕拆除實非有理。被告事後向第三人乙○○
    要求給付額外之利益，作為拆除鐵厝之條件，但遭林淑玲拒
    絕，被告因而不願拆除，故被告抗辯不必拆除亦無理由等情
    。
(四)、並聲明：求為判決：
  1.被告應將坐落台南市○○區○○段590地號土地上如本院98
    年度執字第25714號執行卷附未保存登記建物同段570建號之
    建物測量成果圖所示扣除占用同段588地號面積36.05平方公
    尺部分後之建物部分拆除。
  2.原告願供擔保，請准宣告假執行。
二、被告則以：
(一)、依三方之債權債務額及清償程序協議書中之約定，訴外人及
    買受人乙○○須於97年12月25日兌現，由於買賣契約代償開
    立予原告之支票額為2,190萬元之支票，被告才對買受人乙
    ○○為如96年10月24日由訴外人鄭惠玉所立點交切結書之對
    待給付，其履行期限於97年12月31日，未料買受人未知會出
    賣人即被告，竟私下把97年12月25日之支票兌換成兩張各為
    1,000萬元及1,190萬元，而只兌現1,000萬元那一紙支票，
    因此買受人尚有價金1,190萬元未兌現。買賣之法律關係依
    民法第345條、第367條及第348條之規定，而契約之履行依
    民法第264條第1項規定，又依訴外人乙○○與被告訂立之不
    動產買賣契約書第13條約定，乙方是乙○○，甲方是被告，
    若被告知道買受人尚有1,190萬元未兌現，依約定縮短給付
    給原告，以清償被告對原告所負之債務，被告即可依買賣契
    約之約定，沒收訴外人乙○○所付之價金，並不經催告解除
    買賣契約。
(二)、97年12月25日，即尚有1,190萬元未兌現之當日，訴外人隱
    瞞事實，原告也未告知被告未兌現之事，委人前來要被告出
    具點交切結書，履行期限至98年4月30日。98年4月初，卻以
    被告尚有全部債務未清償之理由，向本院聲請查封拍賣系爭
    安南區○○段590地號土地及其上門牌台南市○○區○○街
    一段242號未保存登記建物（下稱系爭建物），本院於98年4
    月15日發文，安南地政於98年4月16日辦理查封登記。不動
    產一經查封登記，即不可改變現狀，否則為毀損債權。被告
    與乙○○點交約定之真意為拆除系爭建物，若在買受人未違
    約之情況下，原告的查封行為，將造成被告對乙○○給付不
    能，若要被告完全給付，豈不要被告去承受毀損債權的刑事
    責任。若買受人未先違約，被告又不依約給付，依雙方之不
    動產買賣契約書第13條約定，被告除退還乙○○所付款項外
    ，須再支付所收到款項相等金額之違約金予乙○○。若買受
    人乙○○有依約定書之約定履行，依約定被告對原告之債務
    已全數清償，那原告訴請本院查封系爭土地及其建物之權源
    何在，如其權源有據，必是買受人乙○○未依約履行，依約
    定書第5條須歸責於原告或被告之因素，無法完成登記，原
    告農會才需返還買受人所代償之金額及票據，其上並無履行
    期限，其歸責之因素須訴請法律確認，豈容原告與乙○○說
    了算，況且此條約定，與債權契約及物權契約之任意規定不
    符。此不動產買賣契約為雙務契約，債權、債務之對待給付
    人為買受人乙○○及被告，而原告農會只是確認被告該償還
    金額及程序條件，而由被告同意將此買賣契約買受人支付給
    被告之價金債務，用縮短給付的方式，由原告農會領受，其
    受領原因為被告與原告間的債權債務基礎，原告因縮短給付
    而滿足被告對其所負債務的債權，原告對被告與乙○○之買
    賣相對給付，法律上並未賦予其任何權利及義務。
(三)、系爭建物若買受人依約履行，被告自可依約協調此違章建物
    之買受人即訴外人吳淑鑫拆除點交，但今因買方乙○○之片
    面違約，出賣人即被告自可因買賣契約第13條之約定沒收買
    受人已付價金，及不經催告解除契約，所以買受人與被告之
    買賣契約已消滅。被告及此建物之買受人自可自由聲明其權
    利。訴外人吳顏月娥於95年向被告買受系爭建物，並依法申
    報契稅及變更納稅義務人，其後並移轉於吳淑鑫是不爭之事
    實，按最高法院48年度台上字第1812判例、74年台上字第13
    17號判決及50年台上字第1236號判例意旨，違章建築雖無法
    登記，但非不得為交易之標的，買受違章建築者，不論係自
    由買賣或拍賣，因事實上無法登記，均不能合法取得所有權
    ，如在其前之各所有權人負債而被債權人聲請查封時，買受
    人無從排除強制執行，更無代位原所有人提起異議之訴的權
    利。倘若違章建築之起造人與受讓人間之讓與，包含有「事
    實上處分權」時，則土地所有權人自可依民法767條第1項對
    該受讓人訴請拆屋還地；一般違章建築之買賣，應包含有「
    事實上之處分權」之讓與人在內。原告於此系爭土地及建物
    只有抵押權，若行使抵押權查封拍賣，何故另提拆除地上物
    之訴訟，有違民事訴訟法第253條一事不再理之規定，應以
    裁定駁回其訴。若其依據所有權，原告於系爭土地上並無所
    有權，如何能適格提起拆除地上物之訴，原告之起訴明顯不
    適格，依民事訴訟法第249條第2項之規定，應逕以判決駁回
    並可處6萬元以下之罰鍰。同條第1項第6款起訴不合程序或
    不備其他要件者，如不能補正者，應以裁定駁回。
(四)、原告強調其訴之請求基礎乃行使「代位權」，代位買受人乙
    ○○請求被告拆除鐵厝，以免乙○○因移轉原佃段590地號
    之土地所有權，必須繳納為數不小之增值稅，依農業發展條
    例第37條第3項之規定，此系爭土地之移轉，並不符合土地
    免徵之規定，納稅是憲法上之義務，原告農會之作為似有同
    謀之嫌，欲用違反法令，法律所禁止之作為節稅，似符合稅
    捐稽徵法第41條之規定，況依買賣契約第5條約定，其增值
    稅係由被告負擔，所以其訴顯無理由。依民法第242條代位
    權之規定及最高法院49年台上字第1247號裁判意旨，並依約
    定書之契約解釋，買受人之給付代償之權源為買賣基礎，原
    告受領價金之權源來自於被告由民法買賣所賦予收受價金之
    權利，因經濟利益，同意縮短給付，由原告於5,190萬元之
    限度直接受領，買賣之債權、債務仍在於買受人乙○○與被
    告對待給付上，若此契約消滅，回復原狀之相對人也為買受
    人與被告，原告有被告之債權，因縮短給付受領價金，滿足
    自己對出賣人之債權於法律上有其原因存在，若此契約經解
    除回復原狀，亦不成立不當得利。因此原告與買受人乙○○
    間，並無真正債權債務關係之存在，並無代位權可言。所以
    原告之聲請理由並不適格，其所訴之事實在法律上顯無理由
    ，法院應依民法第249條第1項第6款及第2、3項之規定駁回
    。依民法第242條、第264條第1項、第345條、第348條、第
    367條，及民事訴訟法第249條第1項第6、7款及第2、3項、
    第253條之規定，原告之請求為無理由。
(五)、依被告與訴外人乙○○所簽定不動產買賣契約書第5條約定
    ，契約書中之「甲方」乃為「被告」，並非訴外人「乙○○
    」。又依據農業發展條例第37條（土地增值稅之免徵）第3
    項之規定，系爭建物於86年1月即在稅捐機關設籍課稅至今
    ，即為上所指「有關機關」所明知，因此已不符土地增值稅
    免徵之規定，亦即拆除與否，皆不能達成免徵土地增值稅之
    效果。況依原告農會、被告與第三人乙○○所簽立約定書之
    真意，該被告對乙○○之買賣價金債權，因縮短給付將5,19
    0萬元之價金債權讓與原告農會，以清償被告對原告之所有
    債務，此項債權讓與係屬處分行為（準物權行為），因被告
    與乙○○雙方合意而生效力，原告農會因而取得5,190萬元
    價金債權，債權部分主體乃發生更易。原告農會所取得乃基
    於買賣契約（廣義之債）所生的個別債權（狹義債之關係）
    ，不因此成為買賣契約而生的權利（如形成權、解除權）。
    原告農會僅取得價金債權5,190萬元，並非買賣契約當事人
    ，今被告已依民法296條之規定，將價金債權現金1,500萬元
    匯入受讓人原告農會指定帳戶，並由價金債務人乙○○開立
    96年12月25日，1500萬元及97年12月25日，2,190萬元支票
    二張予原告農會，並告之主張該債權之必要情形。除97年12
    月25日之2,190萬元支票尚有1,190萬未兌現外，其餘皆依約
    定受領清償。今未兌現之1,190萬元是價金債權受讓人與價
    金債務給付人私下合意，將原本約定好之97年12月25日2,19
    0萬元之一張支票換成兩張各為97年12月25日，1,000萬元及
    一張不知期日金額為1,190萬元，此雙方之合意並未告知價
    金讓與人即被告，而原告農會卻用此未兌票款訴請本院用全
    額5千多萬元之債權查封系爭土地及建物，並提出行使「代
    位權」，訴請拆除系爭建物。如前所述，被告與原告農會雙
    方已無債權、債務存在，而被告與乙○○間之買賣契約亦已
    解除，第三人乙○○對被告僅有返還所有物及回復原狀之債
    務，並無債權存在，原告農會又如何去代行第三人之權利等
    語，資為抗辯。
(六)、並聲明：求為判決：
  1.原告之訴駁回。
  2.被告如受不利判決，願供擔保請准免為假執行。
三、得心證之理由：
(一)、原告主張原告、被告、訴外人鄭雪茵（被告母親）、阮清標
    （被告將台南市○○區○○段564、565地號土地信託於阮清
    標名下）及乙○○於96年11月7日約定：被告名下坐落台南
    市○○區○○段584、587、588、590-1地號土地、鄭雪茵名
    下坐落台南市○○區○○段585、607地號土地、被告信託於
    阮清標名下坐落台南市○○區○○段564、565地號土地及訴
    外人邱鎗、邱石柱信託於被告名下坐落台南市○○區○○段
    590地號土地（下稱原佃段590地號土地）出賣與乙○○，乙
    ○○將土地價款中之5,190萬元給付原告，以清償被告積欠
    原告之債務，並扣抵價款。但若因原告或被告因素無法完成
    登記時，原告應返還乙○○代償之金額。又原佃段590地號
    土地上坐落有一如附圖所示門牌號碼台南市○○區○○街一
    段242號之未保存登記建物（下稱系爭未保存登記建物），
    被告曾於97年12月25日書立點交切結書交付訴外人乙○○，
    保證於98年4月30日前搬遷拆除等情，為被告所不爭執，且
    有兩造各自提出之約定書及點交切結書在卷足憑，復有本院
    98年度執字第25714號民事執行卷宗可稽，堪信為真實。
(二)、被告雖辯稱：其所有之系爭未保存登記建物，業於95年間出
    售與訴外人吳顏月娥，其後又移轉於訴外人吳淑鑫取得云云
    ，並提出債務清償協議書、土地建築改良物買賣所有權移轉
    契約書、契稅繳款書及台南市稅務局房屋稅籍證明書為憑；
    惟查：按不動產物權，依法律行為而取得、設定、喪失及變
    更者，非經登記，不生效力，修正前民法第758條有明文規
    定。又按土地登記，謂土地及建築改良物（以下簡稱建物）
    之所有權與他項權利之登記。土地登記，由土地所在地之直
    轄市、縣（市）地政機關辦理之。但該直轄市、縣（市）地
    政機關在轄區內另設或分設登記機關者，由該土地所在地之
    登記機關辦理之。土地所有權權利之取得、設定、移轉、喪
    失或變更，應辦理登記。土地登記規則第2條、第3條第1項
    及第4條第1項第1款亦分別定有明文。準此，不動產物權依
    法律行為而取得、設定、喪失及變更者，應依土地登記規則
    相關規定向地政機關辦理登記，始生效力至明。是以被告所
    提辦妥系爭未保存登記建物所有權移轉登記於訴外人吳顏月
    娥、吳淑鑫名下之房屋稅籍證明，僅係公法上房屋稅納稅義
    務人之證明，並非買賣契約當事人依民法第758條及土地登
    記規則相關規定，向建物所在地之地政機關辦理所有權移轉
    登記之證明。訴外人吳顏月娥、吳淑鑫既未依法取得系爭未
    保存登記建物之所有權，自非系爭未保存登記建物之所有權
    人，則被告仍為系爭未保存登記建物之所有權人，應堪認定
    。
(三)、本件依前揭96年11月7日約定書之約定，原告（約定書所稱
    甲方）、被告、訴外人鄭雪茵、阮清標（約定書所稱丙方）
    及乙○○（約定書所稱乙方）係為乙、丙雙方土地買賣及抵
    押權人之甲方等三方，為求能順利辦妥移轉登記，同時亦能
    予債務清償完畢，為此甲、乙、丙等三方協議同意約定條件
    如下：1.丙方所有合計9筆於96年10月19日出賣予乙方。2.
    丙方向甲方借貸等債務共計5,190萬元整結算，全部均由乙
    方代為清償，但該款應由丙方土地出賣價款中扣抵。3.上款
    代償金額由甲方開立代償證明書給予乙方。4.丙方於買賣相
    關案件用印完成之同時乙方將匯款1,500萬元至指定帳號，
    並交付面額各為1,500萬元、2,190萬元支票二紙予甲方，甲
    方接獲乙方代償金額及支票後，即時撤銷查封登記，丙方同
    意由乙方辦理產權移轉登記。5.乙方於辦理產權移轉登記時
    ，若因甲方或丙方因素無法完成登記，甲方需返還乙方所代
    償之金額及票據。6.乙方代償丙方債務金額，待票據兌現後
    甲方不得藉故拒發清償證明書及塗銷資料。7.若因一方無法
    依約履行而致他方受損，違約者願負法律及全部賠償之責。
    是依該約定書協議之條件，並未提及被告負有拆除系爭未保
    存登記建物之義務，僅係原告（甲方）、訴外人乙○○（乙
    方）、被告、訴外人鄭雪茵、阮清標（丙方）三方為處理乙
    、丙間之買賣契約及甲、丙間之消費借貸契約，所為縮短給
    付（以乙方之買賣價金代償丙方之借款等債務）、撤銷查封
    登記及辦理土地所有權移轉登記之約定。準此，原告依前揭
    約定書，訴請被告應將原佃段590地號土地上如附圖所示扣
    除占用同段588地號面積36.05平方公尺部分後之建物部分拆
    除，委非有據。
(四)、又按債務人怠於行使其權利時，債權人因保全債權，得以自
    己之名義，行使其權利。但專屬於債務人本身者，不在此限
    。民法第242條固有明文規定。惟按不動產實施查封後，債
    務人就查封物所為移轉、設定負擔或其他有礙執行效果之行
    為，對於債權人不生效力。強制執行法第113條準用第51條
    第2項定有明文。是故，不動產經查封後，即發生禁止債務
    人就該不動產為自由處分，或為其他有礙執行效果行為之效
    力，且此並非僅指法律行為而言，事實上之處分或其他有礙
    執行效果之行為，亦應包括在內。經查：本件原告持本院95
    年1月24日南院慧93執意字第15978號債權憑證，聲請對被告
    及訴外人王錦坤為強制執行，本院依其聲請業將原佃段590
    地號土地及其上如附圖所示之系爭未保存登記建物辦理查封
    在案，為兩造所不爭執，且有本院98年度執字第25714號民
    事執行卷宗可參，而系爭未保存登記建物既經本院實施查封
    在案，則在查封撤銷前，被告已喪失處分之權能，且不得為
    事實上之處分行為（如將建物拆除）。故縱認原告主張行使
    代位權之請求有據，惟被告在查封撤銷前，既不得將系爭未
    保存登記建物拆除，則原告依前揭規定，訴請被告應將原佃
    段590地號土地上如附圖所示扣除占用同段588地號面積36.0
    5平方公尺部分後之建物部分拆除，亦非可採。
(五)、從而，原告依前揭約定書及代位權之規定，訴請被告應將坐
    落台南市○○區○○段590地號土地上如附圖所示扣除占用
    同段588地號面積36.05平方公尺部分後之建物部分拆除，為
    無理由，應予駁回。
(六)、本件待證事實已臻明確，兩造其餘攻擊防禦方法及舉證，對
    判決結果已不生影響，爰不一一論述，併此敘明。
四、原告既受敗訴判決，則其假執行之聲請已失所依附，應併予
    駁回。
五、本件訴訟費用為裁判費60,103元，應由敗訴之原告負擔，爰
    確定如主文第2項所示。
六、結論：本件原告之訴為無理由，依民事訴訟法第78條、第87
    條第1項，判決如主文。
中    華    民    國    98    年    10    月    28    日
                  民事第一庭    法  官  張季芬
以上正本係照原本作成。
如對本判決上訴，須於判決送達後20日內向本院提出上訴狀。
中    華    民    國    98    年    10    月    28    日
                                書記官  顏惠華


司法院資訊處製作；財團法人民間司法改革基金會備份。
